【裁判字號】    94,訴,1914
【裁判日期】    950413
【裁判案由】    新型專利異議
【裁判全文】
臺北高等行政法院判決
                                     94年度訴字第01914號
                              .
原      告  甲○○
被      告  經濟部智慧財產局
代  表  人  蔡練生（局長）
訴訟代理人  戊○○
參  加  人  丙○○
       送達代收人 丁○○
上列當事人間因新型專利異議事件，原告不服經濟部中華民國94
年04月27日經訴字第09406126870號訴願決定，提起行政訴訟，
並經本院裁定命參加人獨立參加本件被告之訴訟。本院判決如下
：
    主  文
原告之訴駁回。
訴訟費用由原告負擔。
    事  實
一、事實概要：參加人於民國（以下同）90年12月28日以「磁能
    水處理器」向被告申請新型專利，經被告編為第00000000號
    審查，准予專利。公告期間，原告以其違反核准審定時專利
    法第98條第1項第1款及第2項之規定，不符新型專利要件，
    對之提起異議。案經被告審查，於94年02月15日以（94）智
    專二（六）01101字第09420139550號專利異議審定書為「異
    議不成立」之處分。原告不服，提起訴願，經訴願決定駁回
    ，原告猶未甘服，遂向本院提起行政訴訟。本院因認本件撤
    銷訴訟之結果，參加人之權利或法律上利益將受損害，乃依
    行政訴訟法第42條第1項規定，依職權裁定命參加人獨立參
    加本件被告之訴訟。
二、兩造聲明：
  (一)原告聲明：
  1.原處分及訴願決定均撤銷。
  2.被告應作成異議成立之處分。
  3.訴訟費用由被告負擔。
  (二)被告聲明：
  1.駁回原告之訴。
  2.訴訟費用由原告負擔。
三、兩造之主張：
甲、原告主張：
  (一)按「稱新型者，謂對物品之形狀、構造或裝置之創作或改良
    。」「凡可供產業上利用之新型，無下列情事之一者，得依
    本法申請取得新型專利：一、申請前已見於刊物或已公開使
    用者。」「新型係運用申請前既有之技術或知識，而為熟習
    該項技術者所能輕易完成且未能增進功效時，雖無前項所列
    情事，仍不得依本法申請取得新型專利。」分別為系爭案核
    准審定時專利法第97條、第98條第1項第1款及第2項所明定
    。可知新型專利，若於申請前已見於刊物或已公開使用，或
    運用申請前既有技術、知識，而為熟習該項技術者所能輕易
    完成，未能增進功效時，係不能取得新型專利；又「任何專
    利申請案所揭露之特徵，均應依其專利說明書中之『申請專
    利範圍』所述者而定」此乃行政法院之判決所載。
  (二)查系爭案係申請於90年12月28日，公告於92年06月11日，其
    申請專利範圍，主要是一導磁水管10、一不導磁管套20、至
    少一對磁塊33、至少一基座30，水管10在管套20內，基座30
    內有容室31置磁塊33，基座30為含碳量低於千分之一的低碳
    鋼，基座30有周壁32及槽孔322 ，有泡沫綿層23在水管10與
    管套20之間，說明如下:
   1.一種磁能水處理器，包括:一可供導磁的水管10，具有一圍
     繞一軸線並界定出一穿孔11的環壁12；一不導磁的管套20
     ，具有一圍繞一軸線並界定出一貫孔的周璧22，及一層防
     銹抗壓的泡沫綿層23，該貫孔21上可供水管10穿置，使該
     泡沫綿層23充填在水管10環壁與管套20周壁22之間；至少
     一對以上且固定在泡沫綿層23內的磁塊33，具有一貼靠在
     一水管環壁的鄰接面321；至少一對以上且固定在泡沫綿層
     23 內的基座30，每一基座30為含碳量低於千分之一的低碳
     鋼料製成，能阻隔磁力線穿透，各該基座具有一界定出一
     容室31的周璧32，該容室31可供磁塊33容置，該周壁32具
     有一可供與水管10環壁鄰接的鄰接面321，及至少一個以上
     且由容室31朝鄰接面321貫穿周壁32的一槽孔322。
   2.依據申請專利範圍第l項所述的磁能水處理器，其中，該磁
     塊經過磁場定向處理，使磁化方向只能沿單一方向發散，
     且具有較高的磁化強度。
   3.依據申請專利範圍第1項所述的磁能水處理器，其中，該管
     套可以是不繡鋼材質、PVC材質或塑鋼材質中其中一種。
   4.依據申請專利範圍第1項所述的磁能水處理器，其中，該基
     座的槽孔為狹長狀。
   (三)原告所舉異議證據係西元2000年09月28日申請、2001年08
     月15日公告之中國大陸第00000000.9號「一種新型的具有
     定向磁力線的磁力裝置」實用新型專利案（下稱引證案）
     。引證案之申請日及公告日皆早於系爭案。
   1.其摘要記錄如下:
     本實用新型公開了一種由基座、磁塊及壓板等構成的一種
     新型的具有定向磁力線的磁力裝置。其特徵是基座使用含
     碳量低於千分之一的低碳鋼材料製成的；基座中間設有一
     個容室安裝磁塊；基座的上端面為弧面，弧面的中間開有
     若干個槽孔。將本裝置安裝在管道外周邊上，就可以實現
     對燃油的燃燒提高效率以及消除水垢的形成和避免硬水的
     產生等功效了。
   2.引證案之權利要求如下:
     (1)一種由基座、磁塊、底板及壓板等構成的一種新型的具
       有定向磁力線的磁力裝置，其特徵是有一個基座，基座
       中問安放有磁塊，基座的下端是底板，基座的前端面上
       還設置有座板。
     (2)根據權利要求(1)所述其特徵是所述的基座是由含碳量低
       於千分之一的低碳鋼材料製成的。
     (3)根據權利要求(1)所述的一種新型的具有定向磁力線的磁
       力裝置，其特徵是基座中間設有一個容室，基座的上端
       面為弧面，弧面的中問開有1個至10個的長方形的與容室
       相通的槽孔。
   3.引證案申請專利範圍主要是:基座l、磁塊2、壓板4，基座
     1為含碳量低於千分之一的低碳鋼製成，基座l有容室以安
     裝磁塊2，基座1上端為弧面，另有若干槽孔，其磁力線是
     單一方，本基座1係安裝於管道外周。
  (四)系爭案增設不導磁管套20及內填充防銹抗壓泡沫綿層23，而
    造成必須要「切斷管路」組裝磁能水處理器，導至無法散熱
    及降低磁場功能，應不具有新穎性、進步性:
  1.「專利法第98條第2項所謂之熟習該項技術者，係指虛擬成
    、於申請專利當時具有該新型所屬技術領域之技術常識；能
    運用研究、開發等一般技術性手段（指依據既有之技術或知
    識之基礎，經由邏輯分析、推理或試驗而得之技術手段），
    以發揮一般創作能力，並將當時該新型所屬技術領域之技術
    水準，化為其本身之知識者而言。」為被告出版之專利審查
    基準第2-2-17頁所載。
  2.系爭案之基座30完全揭露於引證案之中，系爭案只是多了「
    管套20及內填充泡沫棉層23」:
    (1)系爭案與引證案相同對應構件比對如下：
      系爭案基座30係相同於引證案基座1；系爭案基座30含
        碳量低於千分之一係相同於引證案基座l含碳量低於千
        分之一。
      系爭案容室31(位於基座內）係相同於引證案容室（位
        於基座內）；系爭案容室31內裝置磁塊33係相同於引證
        案容室內裝置磁塊2。
      系爭案鄰接面321（基座30上與水管相鄰）係相同於引
        證案弧面（基座上與管道相鄰）。
      系爭案槽孔322（基座30上）係相同於引證案槽孔（基
        座上）。
      系爭案磁塊33經磁場走向處理係相同於引證案創作名稱
        為「定向磁力線的磁力裝置」。
      系爭案水管10係相同於引證案管道。
    (2)由系爭案與引證案比對可知，二者具有相同的基座，同為
      含碳量低於千分之一的低碳鋼材料製成，基座都具有容室
      ，容室可供磁塊容置，基座都有郡鄰接面（弧面）及槽孔
      ，安裝於水管上。故系爭案之基座30完全揭露於引證案之
      中，只是系爭案多了「管套20及內填充泡沫棉層23」。
  3.系爭案根本無須管套20及泡沫綿層23，其訴求之「防銹、抗
    壓、防潮及保溫功能」亦毋須存在，系爭案實不具有實用及
    進步性:
    (1)磁能器之特性如下:
      磁能器是不需要保溫，一旦溫度無法散熱，便降低其磁
        場功能（如同各電腦設備、引擎裝置... 等等），因此
        都儘量提供散熱的設置，那能再加保溫之「泡沫綿層23
        」? 系爭案並無任何進步性可言。例如，鍋爐溫度極高
        ，其循環水管溫度亦高，組裝系爭案之磁能器後，不但
        阻斷了水管之散熱，而且提升其磁能器溫度，磁能器無
        法發揮作用。
      既有之管路10上不容大費周張作「切斷管路」，再接設
        磁能水處理器:
        依據系爭案的作法，用不導磁的管套20包覆基座30、水
        管10，並泡沫綿層23充填在水管10與管套20之間，管套
        20只有兩種方法穿套於水管10上: 一是「切斷管路」以
        組裝管套20；二是由源頭先穿入管套20，再位移至水管
        10預定處組裝，再從水管10與管套20之間狹縫困難地充
        填泡沫綿層23，惟此作法繁瑣且破壞水管10結構（機房
        之冷卻系統甚至是不容許破壞），系爭案增加實施上困
        難，不具有實用及進步性。
      磁能器「基座30」須具有強大磁力才能發生作用，其有
        強大磁力可以吸住於導磁之水管10，其毋須固定。（目
        前之磁能器均不用管套20加以定位，因磁能器即具有強
        大磁力，加以互吸住於管路上，不用額外固定磁能器於
        管路上）
      磁能器「基座30」是以鐵塊包夾製成，非常堅硬、不怕
        重壓，毋需「泡沫綿層23」來抗壓；可知「泡沫綿層23
        」講究抗壓顯有疑問。
      基座30本身即具有防銹作用，毋需防潮。
      未見有任何數據佐證管套20及泡沫綿層23具有阻隔外界
        磁場干擾磁塊33的可能性。
    (2)由上可知，系爭案之管套20及泡沫綿層23，其訴求之「防
      銹、抗壓、防潮及保溫功能」，毋須存在；其將基座30以
      泡沫綿層23及管套20包覆，並不具有任何新穎性，且屬於
      既有之技術、知識，為熟習該項技術者能輕易完成，不具
      有任何進步性。
  4.由上可知，系爭案係運用申請前既有之技術或知識，而為熟
    悉該項技術者所能輕易完成且未增進功效，違反專利法第98
    條第2項之規定。
  (五)綜上所陳，懇請  鈞院鑒核，惠賜判決如訴之聲明，以維權
    益，俾符法制。
乙、被告主張：
  (一)原告以引證案為據，指稱系爭案係申請前已見於刊物，違反
    專利法第98條第1項第1款之規定云云。惟查引證案並未揭示
    如系爭案申請專利範圍第1項界定之一不導磁的「套管」及
    一層防銹抗壓的「泡沫綿層」，原告於訴願理由書及起訴狀
    均自承如此，故引證案實無法證實系爭案係申請前已見於刊
    物，或違反專利法第98條第1項第1款之規定。
  (二)引證案無法證實，系爭案係運用申請前既有之技術或知識，
    而為熟悉該項技術者所能輕易完成且未增進功效，或違反專
    利法第98條第2項之規定:
  1.按「新型專利係指物品之形狀、構造、或裝置具有創作性及
    實用性而言，其所應用之手段，縱令在原理上並非前所未有
    之創新，而係習用技術，若其空間型態係屬創新，並能產生
    某一新作用或增進該物品某種功效時，即符合新型專利之要
    件。」為最高行政法院87年度判字第247號裁判要旨所載。
  2.原告以引證案為據，指稱系爭案係運用申請前既有之技術或
    知識，而為熟悉該項技術者所能輕易完成且未增進功效，違
    反專利法第98條第2項之規定云云。惟系爭案說明書第3頁已
    明確說明外界磁場或電場干擾會影響磁化效果，故設計不導
    磁的「套管」以降低干擾；而說明書第6頁亦說明「泡沫綿
    層」具防銹、抗壓、防潮及保溫之功能。
  3.原告否定套管及泡沫綿層之進步功效，實屬後見之明，原告
    除無法提供有力證據以證實其論述外，其論述亦失客觀，例
    如：溫度變化確會影響磁場，故以泡沫綿層保持恆溫確具功
    效；而基座僅為含碳量低於千分之一之鋼料，並非具防銹功
    能，故以泡沫綿層包覆亦具功效。
  4.因此，僅依引證案所揭示實無法證實，系爭案係運用申請前
    既有之技術或知識，而為熟悉該項技術者所能輕易完成且未
    增進功效，或違反專利法第98條第2項之規定。
  (三)綜上所述，被告原處分並無違法，敬請駁回原告之訴。
丙、參加人主張：其主張如被告上開所述，並強調磁鐵是用鐵做
    的，容易被強酸、強鹼所腐蝕，不導磁板是不銹鋼，可防止
    磁鐵被破壞、敲壞。原告所謂磁鐵超過120 度就會被破壞磁
    ，此部分有誤；磁鐵分很多種，如USH 磁鐵可以防熱到200
    度； 關於固定性，原告之裝置受到撞及，仍然會滑落。
    理  由
一、本件原告原係甲○○，於提起本件訴訟後之94年10月26日死
    亡，原告乙○○乃甲○○唯一繼承人，有戶籍謄本及戶口名
    薄影本各一紙在卷足憑，是其聲明承受訴訟，核無不合，應
    予准許，合先敘明。
二、按凡對物品之形狀、構造或裝置之創作或改良，而可供產業
    上利用者，得依法申請取得新型專利，為系爭案核准審定時
    專利法第97條及第98條第1 項所規定。又新型如「申請前已
    見於刊物或已公開使用者」、「係運用申請前既有之技術或
    知識，而為熟習該項技術者所能輕易完成且未能增進功效時
    」依據同法第98條第1 項第1 款及第2 項規定，不得依法申
    請取得新型專利。而對於公告中之新型，任何人認有違反前
    揭專利法第97條至第99條規定者，依法得自公告之日起三個
    月內，備具異議書，附具證明文件，向專利專責機關提起異
    議。從而，系爭案有無違反專利法情事而應不予專利，依法
    應由異議人附具證據證明之，倘其證據不足以證明系爭案有
    違專利法之規定，自應為異議不成立之處分。
三、本件系爭申請第00000000號「磁能水處理器」新型專利異議
    事件，原告所舉異議證據係西元2000年09月28日申請、2001
    年08月15日公告之中國大陸第00000000.9號「一種新型的具
    有定向磁力線的磁力裝置」實用新型專利案（下稱引證案）
    。引證案申請專利範圍主要是: 基座l 、磁塊2 、壓板4 ，
    基座1 為含碳量低於千分之一的低碳鋼製成，基座l 有容室
    以安裝磁塊2 ，基座1 上端為弧面，另有若干槽孔，其磁力
    線是單一方，本基座1 係安裝於管道外周。然被告係以引證
    案並未揭示如系爭案申請專利範圍第1 項所界定之一不導磁
    的套管及一層防銹抗壓的泡沫綿層；另由系爭案專利說明書
    可知，該一不導磁之套管具不導磁之特性，而該一層防銹抗
    壓之泡綿層具防銹、抗壓、防潮及保溫之功能，非熟習該項
    技術者所能輕易完成，故系爭案具新穎性及進步性，乃為異
    議不成立之處分。原告則不服，為如事實欄所載之主張。是
    本件應審究者厥為系爭案是否具有專利法第98條第1 項第1
    款新穎性、第2 項進步性之問題。
四、本院判斷如下：
  (一)按稱新型者，謂對物品之形狀、構造或裝置之創作或改良。
    為系爭專利核准審定時專利法第97條所明定。新型之「構造
    」定義：「指物品內部或其整體之構成，實質表現上大多為
    元件間之安排、配置及相互關係，且此構造之各組成元件並
    非以其原有自身之機能獨立運作稱之」（參考被告制訂之「
    專利審查基準」2-1-1 頁）。系爭案依其申請專利範圍所載
    ，其主要構造特徵：「一種磁能水處理器，包括：一可供導
    磁的水管10，具有一圍繞一軸線並界定出一穿孔11的環壁12
    ；一不導磁的管套20，具有一圍繞一軸線並界定出一貫孔的
    周璧22，及一層防銹抗壓的泡沫綿層23，該貫孔21上可供水
    管10穿置，使該泡沫綿層23充填在水管10環壁與管套20周壁
    22之間；至少一對以上且固定在泡沫綿層23內的磁塊33，具
    有一貼靠在一水管環壁的鄰接面321 ；至少一對以上且固定
    在泡沫綿層23內的基座30，每一基座30為含碳量低於千分之
    一的低碳鋼料製成，能阻隔磁力線穿透，各該基座具有一界
    定出一容室31的周璧32，該容室31可供磁塊33容置，該周壁
    32具有一可供與水管10環壁鄰接的鄰接面321 ，及至少一個
    以上且由容室31朝鄰接面321 貫穿周壁32的一槽孔322 。」
    。另揆諸系爭案說明書載明外界磁場或電場干擾會影響磁化
    效果，故設計不導磁的「套管」以降低干擾，而「泡沫綿層
    」具防銹、抗壓、防潮及保溫之功能。
  (二)原告所舉異議證據係「一種新型的具有定向磁力線的磁力裝
    置」，其摘要記錄為「本實用新型公開了一種由基座、磁塊
    及壓板等構成的一種新型的具有定向磁力線的磁力裝置。其
    特徵是基座使用含碳量低於千分之一的低碳鋼材料製成的；
    基座中間設有一個容室安裝磁塊；基座的上端面為弧面，弧
    面的中間開有若干個槽孔。將本裝置安裝在管道外周邊上，
    就可以實現對燃油的燃燒提高效率以及消除水垢的形成和避
    免硬水的產生等功效了。」等語；是引證案主要構件為基座
    、磁塊及壓板；並未揭示如系爭案申請專利範圍第 1項所界
    定之一不導磁的套管及一層防銹抗壓的泡沫綿層；足認系爭
    案相較於引證案，多了管套及內填充泡沫綿層（一不導磁的
    套管及一層防銹抗壓的泡沫綿層），自為不同構造，系爭案
    具有新穎性。另由系爭案之專利說明書可知，前揭「一不導
    磁的套管」具不導磁的特性，而「一層防銹抗壓的泡沫綿層
    」具防銹、抗壓、防潮及保溫之功能，已如上述；實難謂系
    爭案申請專利範圍各項為運用引證案之習知技術而為熟習該
    項技術者所能輕易完成者，故引證案尚不足以證明系爭案申
    請專利範圍各項有違專利法第98條第2 項有關進步性之規定
    。
  (三)至原告於異議時另所提美國專利第0000000 號（公開日為19
    94年10月18日），原告於訴願階段已無爭執，且於本院審理
    中亦未論述，本院自毋庸審究，併此敘明。
五、綜上所述，引證案尚不足以證明系爭案有違反前揭專利法第
    97條、第98條第1 項第1 款及第2 項之規定。從而，被告所
    為本件異議不成立之處分，認事用法並無不合，訴願決定予
    以維持，亦無違誤，原告起訴請求撤銷訴願決定及原處分，
    並命被告應為異議成立之處分，為無理由，應予駁回。
據上論結，本件原告之訴為無理由，爰依行政訴訟法第98條第3
項前段，判決如主文。
中    華    民    國    95    年    4    月    13    日
                     第七庭審判長法  官  劉  介  中
                                 法  官  李  玉  卿
                                 法  官  黃  秋  鴻
上為正本係照原本作成。
如不服本判決，應於送達後20日內，向本院提出上訴狀並表明上
訴理由，如於本判決宣示後送達前提起上訴者，應於判決送達後
20日內補提上訴理由書（須按他造人數附繕本）。
中    華    民    國    95    年    4    月    13    日
                                 書記官  蘇  婉  婷


司法院資訊處製作；財團法人民間司法改革基金會備份。
